【裁判字號】    90,保險上,19
【裁判日期】    920422
【裁判案由】    給付保險金
【裁判全文】
臺灣高等法院臺中分院民事判決  九十年度保險上字第一九號
    上  訴  人  美商康健人壽保險股份有限公司台灣分公司
    法定代理人  丁○○
    複  代理人  丙○○
    被  上訴人  乙○○○
    訴訟代理人  甲○○
右當事人間請求給付保險金事件，上訴人對於中華民國九十年七月四日臺灣苗栗地方
法院九十年度訴字第一一○號第一審判決提起上訴，本院判決如左：
    主    文
上訴駁回。
第二審訴訟費用由上訴人負擔。
    事實及理由
一、被上訴人於原審起訴主張：訴外人張紹輝（已死亡）係其配偶，前於民國（下同
    ）八十六年十月一日以其本人為被保險人投保上訴人公司之意外傷害保險，保險
    金額為新臺幣（下同）三百萬元，同時附加傷害醫療保險金日額給付二千元，住
    加護病房日額給付則為雙倍，期間一年。迄於八十九年間系爭保險契約仍在繼續
    中，而張紹輝卻於同年十二月一日在家不慎跌倒發生頭部受創意外，經送大千綜
    合醫院（下稱大千醫院）急診住院，於同年月二日轉入加護病房治療，迄同年月
    十二日死亡。茲因被上訴人為系爭保險契約之受益人，而依該保險契約條款第二
    條第一、二項及第五條約定，上訴人應給付身故保險金三百萬元，然上訴人卻以
    被保險人患有糖尿病、高血壓、高血壓性心臟病、肝硬化等疾病為由，拒不理賠
    ，爰依系爭保險契約之約定請求給付三百萬元。另張紹輝於八十九年十二月一日
    至大千醫院住院治療，嗣於同年月二日入該醫院加護病房至同月十二日在加護病
    房內逝世，共住普通病房一日、加護病房十一日，依上開附加傷害醫療保險契約
    ，並請求住院日額給付共計四萬六千元，合計上訴人應給付被上訴人三百零四萬
    六千元，及自九十年二月二十六日起至清償日止，按年息百分之五計算之利息等
    語（原審為被上訴人全部勝訴之判決，並為附條件假執行之宣告。上訴人不服，
    提起本件上訴）。並聲明：上訴駁回。
二、上訴人則以：(一)被保險人張紹輝之死亡，並無法排除自身病疾之因素，故與系爭
    保險契約條款第二條第二項所稱「意外傷害事故，是指非由疾病引起之外來突發
    事故」之要件不符，故意外傷害事故，應排除自身疾病之因素，始構成系爭保險
    條款之保險金給付要件。且『康健意外傷害保險』之保險費率計算方式，是用六
    種職業類別區分意外危險之等級，而規劃出每種職業類別每萬元保險金額之保險
    費率。故保險人承保該意外險時，僅審酌被保險人屬何職業類別，欲投保之保險
    金額即可計算保費，無須審酌被保險人之既往病史、健康、年齡因素，此乃意外
    險與其他壽險、重大疾病險、癌症險、住院醫療險間最大的差異，因為意外事故
    之發生率已初步排除自身疾病因素，僅須依據被保險人之生活環境評估意外風險
    發生率即可，否則保險人僅依據職業等級評估保險事故之發生率並收取保險費，
    卻須承保被保險人因自身宿疾、年齡等因素可能所致之危險事故，顯與契約真意
    不符，對保險人亦不合理。(二)被保險人張紹輝係於家中一樓階梯第三、四階間，
    不慎跌落至一樓地板，依經驗法則而論，一般人於此高度跌落所造成之傷害，不
    可能致死，縱使跌落造成頭部外傷，亦不致死亡，依相當因果關係理論，雖有階
    梯跌落之事實，但此跌落通常不生死亡結果，跌落階梯與死亡結果間並無因果關
    係存在；又張紹輝曾有腦中風、高血壓性心臟病、神經痛、腸胃功能障礙、肝硬
    化等多種病症，且大千醫院出具之診斷證明書已明確記載其病名為「急性肝腎衰
    竭併敗血症」，此與階梯跌落之事實完全無關，依前述經驗法則及相當因果關係
    理論可知，張紹輝之死亡實非因跌倒之意外因素所致，而係因集合自身眾多疾病
    之非意外因素所生，從而依系爭保險契約約定，被上訴人之請求顯無理由等語，
    資為抗辯。並聲明：(一)原判決廢棄。(二)被上訴人在第一審之訴及假執行之聲請均
    駁回。
三、被上訴人主張張紹輝以自己為被保險人，於八十六年十月一日向上訴人投保「康
    健意外傷害保險」，約定保險金額為三百萬元，同時並附加「傷害醫療保險金日
    額給付」附約，約定按日給付保險金二千元，如必須住加護病房者，每日另按「
    傷害醫療保險金日額給付」之百分之二百（即四千元）給付之，並指定被上訴人
    為受益人，嗣張紹輝於保險契約有效存續期間因跌倒而於八十九年十二月一日送
    往大千醫院急救，翌日轉入加護病房治療，而於同年月十二日死亡，被上訴人乃
    向上訴人請求給付保險金，而遭上訴人於九十年二月二十六日拒絕給付等情，業
    據其提出美商康健人壽保險股份有限公司台灣分公司意外傷害保險要保書、康健
    意外傷害保險契約、康健意外傷害保險主約保單明細、傷害醫療保險金日額給付
    附約保單明細、上訴人出具之八十九年十一月二十一日保單批註書，及大千醫院
    十二月七日、十三日丙種診斷書、死亡證明書、上訴人九十年二月二十六日（九
    ○）康理字第九號函等件為證，上訴人對此亦不爭執，堪信為真實。惟上訴人抗
    辯造成被保險人死亡之原因並非系爭保險契約所稱之意外傷害事故云云，是本件
    兩造所爭執者為：(一)系爭保險契約所約定之意外傷害事故為何？(二)被保險人張紹
    輝之死亡是否屬系爭保險契約所約定之保險事故？
四、系爭保險契約所約定之意外傷害事故為何？
（一）本件上訴人抗辯被保險人張紹輝之死亡，無法排除本身疾病之因素，即非屬系
      爭保險契約所約定給付保險金之保險事故云云。則上訴人似認為系爭保險契約
      所約定之保險事故，僅指被保險人之死亡或殘廢須直接、單獨由外來突發事故
      所造成之傷害所致，惟依系爭保險契約第二條第二項之約定觀之，係指導致被
      保險人傷害或死亡之外界原因出於意外，而非因內發性疾病所引起者，即屬意
      外傷害事故，且被保險人發生意外之事故只問其是否為致死傷之主要有效原因
      （相當因果關係），換言之，祇須被保險人因意外傷害事故，致身體受有傷害
      或致殘廢或致死亡時，即得依契約請求給付保險金。且依系爭保險契約第一條
      第二項之約定：「本契約之解釋，應探求契約當事人之真意，不得拘泥於所用
      之文字；如有疑義時，以作有利於被保險人之解釋為準。」，是本件系爭契約
      不能限制解釋意外傷害事故須為直接、單獨原因，致被保險人身體蒙受傷害而
      致死亡時，始得請求給付保險金，以作有利於被保險人之解釋，俾符合系爭保
      險契約之本旨。
（二）次查，所謂「非由疾病引起之外來突發事故」，乃限定傷害之原因出自外來而
      非內在，其目的係在排除內發病症直接所致之死亡或殘廢結果。又所謂的外來
      突發事故，乃指事件之發生違背原本預期之正常運作過程發生了意料之外之運
      作過程，職是，除非係由被保險人本身疾病自發性所導致之殘廢或死亡結果，
      則一切外來之非可預期之意外所致之殘廢或死亡結果，皆屬系爭保險契約所約
      定之意外傷害事故。上訴人抗辯所謂意外傷害事故，應完全排除自身疾病之因
      素，實仍囿於外來突發之傷害事故須直接且單獨造成殘廢或死亡之結果，自無
      足取。
五、被保險人張紹輝之死亡是否屬系爭保險契約所定之保險事故？
（一）查被保險人張紹輝於八十九年十二月一日在家不慎跌倒頭部受創，致頭部外傷
      併顱內出血，經送大千綜合醫院急診，因發現張紹輝腦中有血水，乃施以顱骨
      穿洞引流術將血水引出，嗣於同年月十二日急救無效而死亡，其死亡原因可能
      係因頭部外傷造成自發性腹膜炎，而導致敗血症所產生，如無頭部外傷，應不
      致有併發症，及縱使張紹輝有糖尿病、高血壓、高血壓性心臟病、肝硬化等病
      症亦不會致死，致死原因係因頭部外傷引發併發症，而併發症之形成與病人之
      年齡、身體狀況有關等語，此據證人即為張紹輝進行急救手術之醫師詹益禎於
      原審結證明確（原審卷第六十七、六十八頁）。而本院再將張紹輝之全部病歷
      資料及Ｘ光片送請行政院衛生署醫事鑑定委員會鑑定，其鑑定意見：「一、病
      患死亡原因是神經中樞衰竭及外傷性顱內出血加上敗血症休克所致。二、病患
      頭部外傷是中等程度的傷害，有併發兩側前額部硬腦膜下出血，左側側腦室內
      局部血腫和輕度腦挫傷出血，上述傷勢也有可能致死。‧‧。四、一般人受同
      等程度之頭部撞擊時，是不易引發自發性腹膜炎造成急性腎衰竭及敗血症之併
      發症，但年老兼有肝硬化疾病者則可能會發生。五、病患引發自發性腹膜炎造
      成急性肝腎衰竭及敗血症之併發症，也與自身患有肝硬化及糖尿病有相當之因
      果關係。若無頭部外傷，其自身所患上開疾病亦有可能造成自發性腹膜炎，發
      病率約１０％。六、病患之直接致死原因，是神經中樞衰竭及外傷性顱內出血
      加上敗血症休克所致，其死亡與自身患有肝硬化及糖尿病等，亦有部分關係。
      」，有行政院衛生署九十二年二月十九日衛署醫字第○九二○二○○一○五號
      函所附鑑定書在卷可憑。是本件被保險人張紹輝之死亡，係因其跌倒造成頭部
      外傷併顱內出血、中樞神經衰竭及敗血症休克所致，由前開鑑定意見可知，被
      保險人頭部外傷之傷勢已有致死之可能，雖其死亡與本身肝硬化、糖尿病等病
      症亦有因果關係，惟如無跌倒意外，被保險人張紹輝因本身疾病造成自發病腹
      膜炎之機率僅有１０％，現在發生死亡結果與其預期之生命不符，實乃因遭受
      了跌倒意外，使其身體器官發生惡化情形，要屬無疑。
（二）再者，本件被保險人張紹輝不慎跌倒，本即屬突發性、意外性（不可預知性）
      、外來性，且非屬疾病所引發，其造成被保險人張紹輝之死亡，自應認屬於保
      險契約所稱之意外傷害事故。雖被保險人張紹輝之死亡，尚有其本身之肝硬化
      、糖尿病等因素，但系爭保險契約就意外事故結果之發生，既不再以該意外事
      故為直接、單獨之原因為要件之定義，則被保險人張紹輝不慎發生跌倒事故，
      仍應認為系爭保險契約所約定之意外傷害事故；且被保險人張紹輝既係因不慎
      摔落階梯之意外，造成頭部外傷併顱內出血，始引發自發性腹膜炎造成急性腎
      衰竭及敗血症之併發症而死亡，若無此跌落階梯之意外，當不致引發自發性腹
      膜炎造成急性腎衰竭及敗血之併發症而死亡，則跌倒意外事故，與被保險人死
      亡之結果間，自有相當因果關係。上訴人仍執前詞置辯，尚不足採。
六、按被保險人於本契約有效期間內遭受第二條約定的意外傷害事故，自意外傷害事
    故發生之日起一百八十日以內死亡者，本公司按保險金額給付身故保險金。又被
    保險人於本附加條款有效期間內遭受康健意外傷害保險所約定的意外傷害事故，
    自意外傷害事故發生之日起一百八十日內，經登記合格的醫院或診所治療者，本
    公司就其住院日數，給付保險單所記載的「一般住院日額保險金」。但每次傷害
    給付日數不得超過九十日。倘被保險人經醫師診斷必須至加護病房治療者，則本
    公司就其在加護病房日數，另給付「加護病房日額保險金」，但每次傷害給付日
    數不得超過十五日。康健意外傷害保險契約第五條、及康健意外傷害保險契約─
    傷害醫療保險金日額給付附加條款第一條第一項分別定有明文。又本件被保險人
    投保之傷害醫療保險金日額給付二千元，若必須住加護病房者，每日另按傷害醫
    療保險金日額給付之２００％給付，最高給付日數不得超過十五日，亦有系爭保
    險契約附約保單明細一份可憑。本件上訴人就被保險人張紹輝意外死亡之結果，
    應負給付保險金之義務，業如前述，且系爭保險契約之保險金額為三百萬元，其
    傷害醫療保險金日額給付為每日二千元，被上訴人主張被保險人張紹輝於八十九
    年十二月一日至大千醫院急救，翌日轉入加護病房治療，並於同年月十二日死亡
    ，共住普通病房一日、加護病房十一日，依系爭保險契約附加條款應給付四萬六
    千元，上訴人復對於依系爭保險契約及附加條款之約定被上訴人所得請求之保險
    金為三百零四萬六千元不爭執（見本院卷第九十五頁），從而，被上訴人依系爭
    保險契約及附加條款之約定，請求上訴人給付三百零四萬六千元及自上訴人拒絕
    給付保險金之日即九十年二月二十六日起至清償日止，按年息百分之五計算之遲
    延利息，應予准許。原審判命上訴人給付，並依兩造之聲請分別酌定相當擔保金
    額宣告假執行及免假執行，核無違誤，上訴意旨指摘原判決不當，求予廢棄改判
    ，為無理由，應予駁回。
七、本件事證已臻明確，兩造其餘攻擊防禦方法及舉證，經審酌與判決結果不生影響
    ，自無庸逐一加以論述，附此敘明。
八、據上論結，本件上訴為無理由，依民事訴訟法第四百四十九條第一項、第七十八
    條，判決如主文。
中      華      民      國    九十二    年      四      月    二十二    日
~B1民事第二庭審判長法  官  童有德
~B2                法  官  蔡秉宸
~B3                法  官  翁芳靜
右為正本係照原本作成。
如對本判決上訴，須於收受判決送達後二十日內向本院提出上訴書狀，其未表明上訴
理由者，應於提出上訴後二十日內向本院提出上訴理由書（須按他造人數附具繕本）
，並繳納送達用雙掛號郵票拾份（每份拾肆元）。
上訴時應提出委任律師或具有律師資格之人之委任狀；委任有律師資格者，另應附具
律師及格證書及釋明委任人與受任人有民事訴訟法第四百六十六條之一第一項但書或
第二項（詳附註）所定關係之釋明文書影本。
~B                書記官  陳麗玉
中      華      民      國    九十二    年      四      月    二十二    日
附註：
民事訴訟法第四百六十六條之一（第一項、第二項）
對於第二審判決上訴，上訴人應委任律師為訴訟代理人。但上訴人或其法定代理人具
有律師資格者，不在此限。
上訴人之配偶、三親等內之血親、二親等內之姻親，或上訴人為法人、中央或地方機
關時，其所屬專任人員具有律師資格並經法院認為適當者，亦得為第三審訴訟代理人
。
                                                                        Ｙ


司法院資訊處製作；財團法人民間司法改革基金會備份。
